臺灣高等法院花蓮分院民事判決　　 99年度建上更(五)字第3號
上　訴　人　瑞慶興業有限公司
法定代理人　蕭家慶
被 上訴 人　國立臺東大學
法定代理人　蔡典謨
訴訟代理人　邱聰安律師
上列當事人間請求給付工程款事件，上訴人對於臺灣臺東地方法
院中華民國89年10月11日86年度重訴字第27號第一審判決，提起
上訴，經最高法院第五次發回更審，本院於100年2月22日言詞辯
論終結，判決如下：
    主  文
原判決關於駁回上訴人後開第二項之訴及該部分假執行之聲請，
暨訴訟費用之裁判廢棄。
上開廢棄部分，被上訴人應給付上訴人新臺幣玖萬參仟肆佰伍拾
壹元及自民國八十七年十一月七日起至清償日止，按年息百分之
五計算之利息。
其餘上訴（除確定部分外）駁回。
第一、二審訴訟費用及發回前第三審訴訟費用（除確定部分外）
，由被上訴人負擔百分之四，餘由上訴人負擔。
    事實及理由
一、上訴人主張：上訴人於民國81年7月1日與被上訴人簽訂工程
    合約，以總價新臺幣（下同）44,985,000元，承攬被上訴人
    之游泳池新建及週邊工程。嗣因被上訴人原規劃之工地遭臺
    東市市民代表會反對，無法准建，乃變更設計，易地興建，
    雙方於82年5月26日，議定以總價44,933,570元決標，完工
    時以議定合約總價結算。上訴人已於83年5月9日施工完成，
    並經被上訴人驗收完畢，詎被上訴人尚欠伊工程款6,038,93
    3元未付，爰請求命被上訴人如數給付及加計自起訴狀繕本
    送達翌日即87年11月7日起計算之法定遲延利息。
二、被上訴人則以：系爭工程款應按實作數量結算，被上訴人已
    付清全部工程款，縱系爭工程為總價承包，上訴人施作工程
    亦有下列數量短少之不完全給付情形：溢水溝溝蓋：設計
    數量為284公尺，實作數量為102.79公尺，短少181.21公尺
    ，溢領195,706元。池畔走道人工草皮：設計數量1730平
    方公尺，實作299.32平方公尺，短少1430.68平方公尺，溢
    領772,567元。彩色玻璃纖維：設計數量2805平方公尺，
    實作1040.22平方公尺，短少1761.78平方公尺，溢領1,427,
    041元。盥洗更衣工程：設計數量522坪，實作154.05坪，
    短少367.95坪，溢領3,311,550元。挖方及棄方：設計數
    量2184平方公尺，實作599平方公尺，短少1,585平方公尺，
    溢領金額為142,650元，此項於檢察官會同臺東縣政府丈量
    時已不存在，而無法認定，應以被上訴人驗收結算之數量為
    準。綜上，上訴人實作金額比合約金額少5,849,514元，應
    負民法第227條之債務不履行損害賠償責任，爰主張以之抵
    銷系爭工程款，況上訴人之承攬報酬請求權已罹於2年時效
    消滅等語，資為抗辯。
三、原審以上訴人之報酬請求權業已罹於消滅時效而判決駁回上
    訴人之訴及假執行之聲請，上訴人不服提起上訴，經本院前
    審審理結果，認系爭工程款總價44,933,570元，扣除上訴人
    已領取之工程款39,154,402元，再加計上訴人得請求之追加
    工程款259,765元後，上訴人得請求之金額應為6,038,933元
    ，而上訴人就系爭工程有短少施作、溢領報酬之情形，即溢
    水溝溝蓋溢領195,706元、池畔走道人工草皮溢領772,567元
    、盥洗更衣工程溢領2,835,000元，且可歸責於上訴人，被
    上訴人自得與上訴人之請求為抵銷，從而，上訴人尚得請求
    被上訴人給付之工程款為2,235,660元（6,038,933元-3,803
    ,273元），並判命被上訴人應給付上訴人2,235,660元及自8
    7年11月7日起至清償日止，按年息百分之五計算之利息，其
    餘上訴駁回。兩造就敗訴部分各自提起第三審上訴，經最高
    法院判決關於命被上訴人對上訴人給付超過665,969元本息
    及訴訟費用部分予以廢棄發回（即被上訴人主張扣減彩色玻
    璃纖維1,427,041元、挖方及棄方142,650元），兩造其餘上
    訴駁回。故本件審理範圍為最高法院發回部分即上訴人請求
    被上訴人給付1,569,691元本息部分，其餘部分業已判決確
    定，先此敘明。
四、上訴人就此次最高法院廢棄發回部分，上訴聲明：1.原判決
    除確定部分外廢棄。2.上開廢棄部分，被上訴人應給付上訴
    人1,569,691元及自民國87年11月7日起至清償日止，按年息
    百分之五計算之利息。3.第一、二審及發回前第三審訴訟費
    用，除確定部分外，由被上訴人負擔。4.第2項部分，上訴
    人願提供現金或同等值之第一商業銀行可轉讓定期存單為擔
    保，請准宣告假執行。並補充陳述如下：
(一)被上訴人應給付上訴人之工程款6,038,933元，包括(一)系爭
    工程尾款5,329,832元及工程總價百分之一之保固金449,336
    元，合計5,779,168元（總價44,933,570元-已領工程款39,1
    54,402元= 5,779,168元）。(二)系爭工程追加工程款259,765
    元（追加1,004,375元-追減744,610元）。
(二)系爭工程尾款上訴人的承攬報酬請求權，並未罹於時效：
  1.依系爭工程合約第14條規定：「工程驗收：工程完竣，經初
    驗合格後，再由甲方派員或報請上級機關派員複驗，認為合
    格，方作正式驗收……。」第15條第(三)項規定：「驗收結算
    ：工程結算總價按總工程驗收證明書計算之。」第(四)項規定
    ：「乙方於全部工程及手續完成後，經正式驗收，並繳存保
    固切結及保不漏切結，除保留工程總價百分之一作為工程保
    固金，俟保固期滿後再行發還外，其餘尾款結清，並無息退
    還乙方所繳存之全部工程保證金。」可證依系爭工程合約「
    工程驗收」之約定，係分階段辦理初驗、複驗及正式驗收，
    經複驗認為合格，方作正式驗收。又工程尾款之結算係按「
    總工程驗收證明書計算之」，系爭工程尾款之結清，須經正
    式驗收，始得請領。而依被上訴人86年4月21日八六東師院
    總字第1186號即載明：「主旨：檢送『游泳池新建及週邊工
    程』86年4月14日總驗收紀錄表影本乙份……。」及被上訴
    人所製作之「營繕工程結算驗收證明書」所載驗收日期為86
    年5月26日，均足以證實系爭工程正式驗收及總驗收之日期
    為86年5月26日。上訴人就系爭工程尾款，自86年5月26日正
    式驗收及總驗收之日起，始得行使請求權，則上訴人於86年
    10月27日提起訴訟，自未逾2年之消滅時效期間。
  2.縱如第一審判決所認定83年8月25日即已初驗驗收完成，依
    下列事由，亦因被上訴人「承認」本件工程款債權，已發生
    消滅時效中斷或時效完成後拋棄時效利益之效力：
    (1)系爭工程83年5月9日完工以後，被上訴人於84年11月2日
      就84年10月24日第二次變更設計「追減」金額744,610元
      之項目中之其中二項，核定在案（原審卷二第93頁），亦
      有「承認」上訴人系爭工程尾款債權之存在，已發生消滅
      時效中斷之效力。
    (2)被上訴人交付「營繕工程結算驗收證明書」所載驗收日期
      86年5月26日，即為被上訴人同意之正式驗收及總驗收合
      格之日期。
    (3)被上訴人86年6月17日86東師院總字第1986號函及同月30
      日86東師院總字第2185號函，更通知上訴人繳交保固切結
      書、使用執照正本、統一發票，彙報被上訴人俾憑核撥「
      工程尾款」。
    (4)又系爭工程尾款於85年4月間，曾經上訴人之債權人余光
      華對於第三人即被上訴人聲請扣押在案，為被上訴人所不
      爭執。事後被上訴人以86年8月27日86東師院總字第2829
      號函，依原審法院任民執地615字第21392號執行命令，通
      知上訴人之債權人余光華，向第三人即被上訴人收取債權
      金額2,432,048元，並給付余光華2,432,048元。被上訴人
      自85年4月間遭扣押系爭工程尾款起，至86年9月9日給付
      余光華2,432,048元，均未有任何異議。
  3.系爭工程83年8月25日複驗，係指「初驗的複驗」，並非系
    爭工程正式驗收及總驗收的日期。另依被上訴人86年4月21
    日八六東師院總字第1186號載明：「檢送游泳池新建及週邊
    工程85年4月14日總驗收紀錄表影本乙份……。」及被上訴
    人「營繕工程結算驗收證明書」所載驗收日期為86年5月26
    日，均足以證實系爭工程正式驗收及總驗收之日期為86年5
    月26日。上訴人對於系爭工程尾款請領，應自86年5月26日
    正式驗收及總驗收之日起，始得行使請求權。
(三)系爭工程合約及相關文件之文義，業已明確表示系爭工程合
    約之結算方式為總價結算，而非實作實算：
    依系爭工程合約第3、5、7、15、17條，投標須知第3、8、1
    9、22、24條，及系爭工程合約附件「游泳池器材設備及本
    體工程投標須知補充說明」第3條規定，均足以證實系爭工
    程合約及相關文件之文義，業已明確表示系爭工程合約之結
    算方式為總價結算，而非實作實算。至於系爭工程於83年5
    月9日完工以後，兩造於84年10月24日第二次變更設計，及
    85年11月18日第三次變更設計，雖特別註記：「上列單價業
    經雙方同意議定，作為原契約之補充單價，詳細單價分析表
    附後，竣工時按照實做實算數量結算。」自不影響系爭工程
    合約之結算方式為總價結算。
(四)系爭工程於83年5月9日完工，並經被上訴人於83年7月5日初
    驗、83年8月25日初驗之複驗後，由上訴人交付鑰匙予被上
    訴人，被上訴人並已開放予教職員工使用。被上訴人直至86
    年5月26日始於「營繕工程結算驗收證明書」結算時，再以
    實作實算為由逕自扣減系爭工程尾款，已逾民法第514條規
    定之除斥期間。
(五)關於系爭工程結算方式應為總價結算，被上訴人嗣後不得再
    以系爭工程施做數量少於合約數量的工程項目，依民法第22
    7條不完全給付之規定，請求上訴人損害賠償，進而與上訴
    人請求之工程款抵銷。縱如被上訴人所辯應依實做數量計價
    ，其得依民法第227條之規定請求損害賠償，時效期間亦應
    優先適用民法第514條第1項所定1年之短期時效，被上訴人
    主張時效期間為15年，應屬無據。又被上訴人遲至95年1月5
    日才主張民法第227條之規定請求損害賠償及抵銷，早已罹
    於消滅時效，不得再為主張。
(六)縱認系爭工程結算方式應採實作實算，被上訴人於合約範圍
    外，額外要求上訴人已施作完畢之新增工程項目，亦應併予
    結算，始符合公平：
  1.暫不論被上訴人歷審所爭執系爭工程有施作數量少於合約數
    量之五項工程項目之實作數量為何，上訴人於系爭工程83年
    5月9日完工前，即曾以83年5月20日（83）慶字第05201號函
    ，報請被上訴人辦理追加（參本院重上更(一)卷上訴人93年5
    月18日上訴理由(二)狀）。上訴人並於歷審一再主張：「……
    (二)被上訴人在合約範圍外，額外要求上訴人施作之新增工作
    項目如下：一、游泳池本體增設不鏽鋼強化玻璃透視窗工程
    。......上開22項，均不包括在系爭工程合約範圍內，曾經
    上訴人報請被上訴人辦理追加在案。(三)上述追加工程項目，
    依被上訴人於85年11月18日辦理第三次變更設計新增單價議
    價，按實作實算結算計價，及被上訴人85年10月9日85東師
    院總字第2755號函，辦理追加工程之項目僅為一、五、十一
    、十二等四項追加工程，追加金額合計49萬5302元，其餘上
    訴人均已施作完畢之新增工程項目，被上訴人均以系爭工程
    為總價承包為由，不另給價，被上訴人顯然有違誠信原則及
    權利濫用之嫌。……」（參本院建上更(二)卷內上訴人95年4
    月25日辯論意旨狀），且經上訴人於本院94年度建上更(二)字
    第11號卷97年2月26日準備程序筆錄主張：「在鈞院更一審
    卷142頁以下辯論意旨狀附表一（178頁）中，曾經發函給被
    上訴人要求計價，其中金額為3,154,020元，而且這並不在
    原來的工程範圍之內，是新增加的項目，被上訴人並沒有計
    價給我，可見不是實作實算。」等語。
  2.惟被上訴人一方面主張系爭工程應依實作數量計價云云，一
    方面對於在合約範圍外，額外要求上訴人施作之新增工作項
    目，卻又反以系爭工程為總價承包為由，不另給價予上訴人
    。被上訴人對於少於實做數量要扣款，多做部分屬總價承包
    ，要上訴人自行吸收不另計價，標準不一，前後矛盾，豈有
    公平？是被上訴人權利濫用及違背誠信原則在先，完工以後
    ，自不得再以系爭工程有實際施作數量少於合約數量的工程
    項目，辯稱上訴人有權利濫用及違背誠信原則。
  3.上訴人聲明請求之工程款6,038,933元，未包括上列合約範
    圍外，被上訴人額外要求上訴人施作而未計價之新增工作項
    目在內。然縱如被上訴人於歷審所爭執系爭工程有施作數量
    少於合約數量之上開五項工程項目，認有失公平，應改採實
    作實算方式結算，為符合公平及誠信原則，對於上列合約範
    圍外，被上訴人額外要求上訴人施作而未計價之新增工作項
    目，也應併予結算，始符合公平。
(七)縱認系爭工程合約之結算方式為被上訴人主張之實作實算，
    依被上訴人提出之86年5月26日營繕工程結算驗收證明書，
    片面計算系爭工程「挖方及棄方」、「盥洗更衣建築工程」
    、「彩色玻璃纖維FRP」、「溢水溝蓋」、「池畔走道用人
    工草皮」等項目之數量，及逕予扣減工程款，欠缺公信力，
    並非有據。而依被上訴人事後改依臺東縣政府工程數量表之
    計算方式，亦與實際情形不符，有失公允：
  1.有關溢水溝蓋之項目：
    (1)系爭工程溢水溝蓋項目，原合約數量為284公尺，每公尺
      單價1,080元，合計金額306,720元。經被上訴人於86年5
      月26日「營繕工程結算驗收證明書」結算時，以實作實算
      為110公尺，合計金額118,800元，扣減187,920元。事隔
      數年後，被上訴人又依臺東縣政府工務局計算表（臺灣臺
      東地方法院檢察署89偵字1146號起訴書附表）之實際丈量
      結果，主張實作實算為102.79公尺。
    (2)惟溢水溝蓋依工程慣例，除施作時會有耗損外，且屬於消
      耗性材料，為免日後不易取得相同材料更換，需有備品以
      利日後之保養維修，僅以完工後實際丈量結果，未以實際
      進場及維修備品耗損數量計算，即有違誤，有失公平。
    (3)溢水溝蓋上訴人係依合約估列數量進場及施作，而「施作
      完成後剩餘之數量，均移交被上訴人供作日後維修保養之
      備用品」，並經被上訴人分別於83年5月19日及83年5月25
      日委派驗收小組九人辦理估驗，並勘驗實際進場及施作數
      量與合約估列數量相符後，才做成估驗紀錄，然被上訴人
      對於已點收「施作完成後剩餘之數量，移交被上訴人供作
      日後維修保養之備用品」均避而不論，逕依實作丈量結果
      為110公尺或102.79公尺，扣減工程款，自有未合。
  2.有關池畔走道人工草皮之項目：
    (1)系爭工程「池畔走道用人工草皮」項目，原合約數量為17
      30平方公尺，每平方公尺單價540元，合計金額934,200元
      。經被上訴人於86年5月26日營繕工程結算驗收證明書結
      算時，以實作實算為507平方公尺，合計金額273,780元，
      扣減660,420元。事隔數年後，被上訴人又依臺東縣政府
      工務局計算表之實際丈量結果，主張實作實算為299.32平
      方公尺，顯證被上訴人結算之方式，毫無依據及原則。
    (2)如同溢水溝蓋，「池畔走道用人工草皮」依工程慣例，除
      施作時會有耗損外，且屬於消耗性材料，為免日後不易取
      得相同材料更換，需有備品以利日後之保養維修，僅以完
      工後實際丈量結果，未以實際進場及施作數量計算，即有
      違誤，有失公平。
    (3)然上訴人向寶翔膠業有限公司訂購之池畔走道用人工草皮
      ，數量4,480張（每張50公分X50公分），合計1,120平方
      公尺，已依合約估列數量全數進場及施作，而「施作完成
      後剩餘之數量，均移交被上訴人供作日後維修保養之備用
      品」，並經被上訴人分別於83年5月19日及83年5月25日委
      派驗收小組九人辦理估驗，並勘驗實地進場及施作數量與
      合約估列數量相符後，才做成估驗紀錄，同意支付第六次
      估驗款（本院重上卷第102-107頁）。然被上訴人對於已
      點收「施作完成後剩餘之數量，移交被上訴人供作日後維
      修保養之備用品」均避而不論，逕依實作丈量結果為507
      平方公尺或299.32平方公尺，扣減工程款，亦屬無據。
  3.挖方及棄方項目：
    (1)系爭挖方及棄方工程項目，原合約數量為4,350立方公尺
      ，每立方米單價為90元，於82年5月26日第一次變更設計
      時，變更為2,184立方公尺，金額為196,560元，減少2166
      立方公尺，減帳194,940元。嗣經被上訴人於86年5月26日
      「營繕工程結帳驗收證明書」結算時，以實作實算為599
      立方公尺，金額僅餘53,910元，尚不足支付棄運土方之卡
      車費用，依82年5月26日第一次變更設計後之數量2,184立
      方公尺計算，扣減142,650元顯不合理。
    (2)被上訴人所憑證人鍾惠華於更二審法院之證述，顯有誤導
      之嫌，蓋證人鍾惠華之證述僅陳稱挖方要根據結構圖之圖
      面，才能瞭解挖方的深、高、寬是多少，其依照決算圖來
      核算挖方，及按照竣工圖來決算挖方及棄方數量為599立
      方公尺云云，惟自始未曾提出其計算所憑決算圖及依照竣
      工圖決算挖方及棄方數量之計算明細方式，即片面主張挖
      方及棄方數量為599立方公尺，應非實在。
    (3)就主張之游泳池挖方及棄方項目、數量及金額之計算方式
      ，說明如下（兩造對於挖方及棄方之數量差異對照及上訴
      人主張說明表可參本院建上更(五)卷第79-82頁）：
      游泳池底項目：兩造主張差異主要在於游泳池池底在地
        面線（G.L）下有無挖方及深度，惟依被上訴人所提出
        之附圖一右上側，已有明顯標示低於地面線下方30公分
        ，是被上訴人主張游泳池底部（容水空間）皆在地面線
        之上，所以無挖方之情形云云，自不足採。依本院建上
        更(四)卷證一之竣工圖第1頁第1點DEF'A'之圖示，及被上
        訴人所提出附圖四之下圖S-2-DEF'A'均標示須開挖老土
        下50CM以上。又依竣工圖第1頁第2點右側DEF'B'圖示，
        游泳池係由兩側深度130CM，向中間深度150CM傾斜，高
        度差距達20公分，而上訴人主張地面下挖方深度為0.77
        公尺之計算方式，係依竣工圖第1頁，加計老土下50CM
        、7CM厚2000psiP.C，因游泳池底中間深度150CM較兩側
        130公分深20公分，因無法斜挖，故實際挖深須再下挖
        20CM，合計77公分。所以游泳池底項目之挖方及棄方數
        量，應以游泳池長為30公尺、寬為25公尺，地面下挖深
        度為0.77公尺計算，合計577.5立方公尺。
      兩側盥洗室項目：兩造主張差異主要在盥洗室之寬度為
        5.2M或5.8M，及下挖深度為0.5M或1.5M。盥洗室之寬度
        依竣工圖第1頁第2點DEF'B'G2圖示上方，即標示有280C
        M+ 300CM，合計580CM。盥洗室挖方深度依竣工圖第2頁
        S-2基礎結構平面圖，由於盥洗室2處分別連接池體FO柱
        子各6枝，柱深有1.5公尺為被上訴人所不爭執，開挖盥
        洗室時，挖土機不可能只就FO柱體面積1.5×1.5公尺部
        分，下挖1.5公尺，勢必連同盥洗室一併下挖1.5公尺，
        基礎才能平整穩固，易於排鋼筋。故兩側盥洗室（G2兩
        處）項目之挖方及棄方數量，應以盥洗室長35.5公尺、
        寬5.8公尺，挖方深度1.5公尺，乘以2處計算，合計617
        .7立方公尺（上訴人於本院100年1月26日準備程序中原
        主張如被上訴人同意此部分挖方有309立方公尺，則上
        訴人此部分願意僅請求309立方公尺，但被上訴人未當
        庭表示同意，上訴人於同年2月14日具狀表示不願退讓
        ，仍請求617.7立方公尺）。
      上下儲藏室項目之挖方及棄方數量，兩造均不爭執為15
        1立方公尺。
      游泳池FO柱子（12枝）項目之挖方及棄方數量，兩造均
        不爭執為48.6立方公尺。
      游泳池底主基礎版F1（2處）項目之挖方及棄方數量，
        兩造均不爭執為224.64立方公尺。
      殘障坡道下方項目：殘障坡道為游泳池主體牆外，緊靠
        游泳池主體，前段為鋪設混凝土路面行人道，後段為坡
        道，然不論前段、後段不可能直接在地面線上直接鋪設
        混凝土路面，至少需在地面線下挖0.4M作基礎（含碎石
        級配），再鋪設混凝土，此為路面工程之施作慣例。故
        殘障坡道項目之挖方及棄方數量，應以殘障坡道長為41
        .6公尺，寬為1.08公尺，須挖方深度0.4公尺計算，合
        計17.9立方公尺（上訴人於本院100年1月26日準備程序
        中主張如被上訴人同意此部分挖方、棄方有10立方公尺
        ，則上訴人此部分願意僅請求10立方公尺，但被上訴人
        當庭未表示同意，上訴人於同年2月14日具狀表示不願
        退讓，仍請求17.9立方公尺）。
      上開數量合計為1637.34立方公尺，加計被上訴人承辦
        人當初在計算盥洗更衣建築工程數量所採用之損耗係數
        為25%，總計為2047立方公尺（1637.34x1.25=2046.75
        ）。
  4.彩色玻璃纖維FRP項目：
    (1)系爭工程彩色玻璃纖維項目，原合約數量為2805平方公尺
      ，每平方公尺單價810元，合計金額227萬2050元。經被上
      訴人於86年5月26日營繕工程結算驗收證明書結算時，以
      實作實算為1395.3平方公尺，合計金額為113萬0139元，
      扣減114萬1857元。嗣於鈞院更二審主張，依照臺東縣政
      府工務局之丈量結果，實作數量為1043.22平方公尺，相
      差1761.78平方公尺扣減142萬7041元。
    (2)系爭彩色玻璃纖維工程，依工程合約設計圖之施工詳圖，
      係標示施作三層（即三次）及計價，第一層是底漆樹脂
      EPOXY底塗，加第二層積層中塗樹脂EPOXY批層，加第三層
      是面層上塗樹脂。此依上訴人之下包達健翊企業有限公司
      估價單之報價，系爭工程游泳池FRP面板鋪設每平方公尺
      單價為1220元，並註明「以上報價係為每層之施工價」，
      依圖面施工共三層：第一層EPOXY底塗，第二層批層，第
      三層上塗，並有達健翊企業有限公司游泳池FRP工程規範
      第四點施工及第五點施工圖之說明可證。次依上訴人實際
      發包之下包廠商資億工程有限公司之報價及實際估算，亦
      係以上述方式計價。再依臺灣區複合材料工業同業公會10
      0年1月4日台複實字第1000104號函覆上訴人詢問有關RC槽
      體內部防水塗裝玻璃纖維（FRP）施工方法及計價方式之
      內容，亦可證實彩色玻璃纖維（FRP）施工順序通常是以
      三層施作，為達性能需求，塗層作業應依設計圖規定層數
      施工，且計價方式是依單位層數完成面積為基礎，再合算
      為實際塗佈總面積計價，即以每層數完成面積合算計價。
    (3)聯德顧問公司85年12月13日函覆被上訴人，依85年12月9
      日結算會議紀錄內容所提出之說明，即敘明彩色玻璃纖維
      FRP項目原設計提出數量是以三次施作面積施工要求，且
      於合約施工圖上有說明，及詳列計算公式：((30×25＋(3
      0＋25)×2×(1.3＋0.3＋0.3＋0.3＋(8.32×3.88))＝307
      2.84㎡（最後乘以三，即以施作三層計算），結算數量為
      3072.84平方公尺，實際上已超過原合約數量2805平方公
      尺。然因被上訴人當時承辦人員之偏執及擅斷，就聯德顧
      問公司85年12月13日函覆被上訴人之說明，置之不理，對
      於彩色玻璃纖維項目之實做數量之計算，違反系爭工程設
      計圖之施工規範，仍只計算一層之數量，執意於86年5月2
      6日營繕工程結算驗收證明書僅結算為1395.3平方公尺，
      片面扣減114萬1857元，自屬無據。系爭工程彩色玻璃纖
      維項目，實作數量係以施作三層及計價，此有歷審提出之
      證據可佐（參本院建上更(五)卷第103至105頁），縱然被上
      訴人於鈞院更二審主張應依照臺東縣政府工務局之丈量結
      果，計算彩色玻璃纖維一層之實作數量為1043.22平方公
      尺，而以三層計算即有3129.66平方公尺，也超過合約數
      量2805平方公尺。
    (4)原審法院另案91年度易字第277號刑事判決以：「另就Ｆ
      ＲＰ部分，被告辯稱應採三層計價，此經證人謝艾俠證稱
      ：在施工圖上有三層，所以報價應該也是三層，按照圖面
      來講應該要採責任施工，第一層是底漆樹脂ＥＰＯＸＹ、
      第二層積層中塗樹脂ＥＰＯＸＹ、第三層是面層上塗樹脂
      等語，及資億公司94年4月6日函稱：本工程（ＦＲＰ）之
      施作，本公司係依工程設計圖說乃施工規範採責任施工制
      ，證人資億工程有限公司經理楊葉統證稱：本件單價是每
      平方公尺900元，當時回覆地檢署的時候，是把價格誤植
      為面積900平方公尺，施作的面積依照合約為1000平方公
      尺，確實是按照設計圖施工的，原本合約施作部分是游泳
      池本體裡面，後來追加施作的是司令台部分，追加的價格
      每一層每平方公尺就是1200元等語，參以卷附該公司系爭
      工程司令台玻璃纖維塗裝報價單一紙，被告之辯解應堪採
      信，則依履勘所見之1043.22平方公尺乘以三層，乃超過
      合約約定之2805平方公尺之數量，是以，系爭工程確有按
      圖施工應堪認定…」及鈞院前審94年度建上更(二)字第11
      號判決亦為相同之認定。
    (5)對於被上訴人所辯：「…足以證明上訴人所提出之上述附
      表一之計算表，顯有疑竇…損耗率係為保障工程品質所作
      之保障措施，使廠商不致血本無虧。損耗率若干？須視工
      程之狀況，並憑工程經驗，而參酌訂定之。本件上訴人為
      何以1.035計算其損耗率並無依據。」並非可採：
      由於本案及另案刑事詐欺案件關係，上訴人原係採系爭
        工程應採總價結算方式計價，然兩造對於系爭工程之計
        價，究採總價結算或實作實算一直有爭執，又縱採實作
        實算方式計算，上訴人也一直對於被上訴人86年5月26
        日營繕工程結算驗收證明書之實做數量，認為顯不合理
        。因而上訴人法定代理人於92年請下包實際施作廠商資
        億工程有限公司以實作實算方式計算系爭工程游泳池體
        玻璃纖維（FRP）之面積，是否符合合約數量2805平方
        公尺，經其詳予彙算游泳池體面積每層為904平方公尺
        ，採偏低之損耗係數3.5%計算為≒935平方公尺，按三
        層計算為2805平方公尺，符合合約數量。
      被上訴人雖質疑資億工程有限公司上開計算方式所採損
        耗係數3.5%並無依據，事實上資億工程有限公司計算時
        所採損耗係數3.5%遠低於工程慣例，可能是因為上訴人
        請其計算是否符合合約數量2805平方公尺之緣故，才採
        取偏低之損耗係數3.5%計算。然依被上訴人承辦人鍾惠
        華當初在計算「TZU彩色玻璃纖維」數量時，所採用之
        損耗係數為20%，依實作實算之精神，實應改採損耗係
        數為20%計算。
  5.有關「盥洗更衣建築工程」之項目：
    (1)系爭工程盥洗更衣建築工程項目，原合約數量為545坪，
      每坪單價9,000元，於82年5月26日第一次變更設計時，變
      更為522坪，合計金額4,698,000元。經被上訴人於86年5
      月26日營繕工程結算驗收證明書結算時，僅以實作實算為
      103坪，合計金額927,000元，依82年5月26日第一次變更
      設計後之數量522坪計算，扣減3,771,000元。事隔數年後
      ，被上訴人又依臺東縣政府工務局計算表（臺灣臺東地方
      法院檢察署89偵字1146號起訴書附表）之實際丈量結果，
      主張實作實算為154.05坪。
    (2)由於系爭工程為總價承包，即使工程項目未詳盡，上訴人
      仍依約按圖施工完成，而依系爭盥洗更衣建築工程之項目
      ，實際上至少包含三大部分：(1)盥洗室；(2)更衣室；(3)盥
      洗室、更衣室以外其餘全部室內空間及通池畔之樓梯部分
      （由上訴人依建照圖施工）。而依系爭工程合約僅列有「
      盥洗更衣建築工程」一項，其餘全部室內空間及通池畔之
      樓梯部分，均為上訴人按圖施工完成，自無疑義。
    (3)對於盥洗更衣建築工程面積認定，為兩造對於系爭工程之
      最大爭議。被上訴人曾以85年6月8日（85）東師院總字第
      1419號函，委請臺灣省建築師公會鑑定，依85年8月20日
      臺灣省建築師公會出具之鑑定報告書內容所載：「……(三)
      合約面積分析1.原合約數量：……(2)依合約平面配置圖（
      詳附件(五)））計算：全室內面積（含機械房，儲藏室）約
      207坪（684㎡）……3.建照執照面積（詳附件(十二)）(1)總計
      ：1,781.52㎡（約539坪）(2)不含泳池：1,024.02㎡（約
      310坪）……(五)認定標準：1.依字面及標準裝修認定：『
      盥洗更衣建築工程』範圍可為具有上述(四)1.項廁所及更衣
      室粉刷，裝修標準之室內部分。2.依工程估價單（附件(七)
      ）工作項目廣義認定：將全部工程依工作項目逐項移除後
      ，剩餘部分再予合理認定。依此認定標準，由工作項目第
      9.10.11.12.13.條中逐項移除游泳池、池畔走道、司令台、看
      台、頂棚等項之後所餘『盥洗更衣建築工程』範圍為全部
      室內空間及通池畔之樓梯部分。……(六)合理認定之建議：
      本工程可依實做實算原則實質認定。達到標準規範中廁所
      及更衣室粉刷及裝修標準之室內部分依合約單價計價，裝
      修材料變更部分辦理變更設計後再行計價。其他室內部分
      依『實算』精神以『新增項目』辦理變更設計議價後再行
      計價。九、結論本工程合約數量與圖說面積無法一致，設
      計資料亦無計算列式可供參考。今以實作數量辦理結算，
      可依標準規範裝修標準認定『盥洗更衣建築工程』，符合
      範圍合約單價計價。另依標準規範裝修標準認定不符合範
      圍辦理變更設計後，再行計價。」（本院重上卷第72-77
      頁）。上訴人於歷審亦一再主張，如依上開鑑定報告內容
      及原審法院91年度易字第277號刑事判決之認定，單就系
      爭工程建築執照、使用執照上系爭工程面積合計1781.57
      ㎡（約538.9坪），扣除其中游泳池所占之面積757.5㎡，
      至少應有1,024.02㎡（約309.8坪），且尚不包括上開鑑
      定報告所稱已施作完成未計價的室內隔間、粉刷、裝修及
      樓梯間之材料及工資款等部分，也應並予計價，始符合85
      年8月20日臺灣省建築師公會出具鑑定報告書結論所述之
      實算精神。
    (4)然被上訴人既委請臺灣省建築師公會鑑定，卻又不願依照
      85年8月20日臺灣省建築師公會出具鑑定報告書結論所述
      之實算精神辦理結算，故意於86年5月26日於營繕工程結
      算驗收證明書，片面計算為103坪，認定之依據為何？又
      未予說明，自屬無據。
五、被上訴人聲明：1.上訴駁回。2.訴訟費用由上訴人負擔。3.
    如受不利判決，願供擔保請准宣告免為假執行。並補充陳述
    如下：
(一)實作數量：
  1.本件依臺東縣政府工務局之丈量數量，及檢察事務官依上訴
    人施作及請領工程款金額，實際丈量數量、短少數量及溢領
    金額對照表，以及被上訴人之結算挖方及棄方數量及金額，
    上訴人實作比合約減少之數量及金額計算如下：
    (1)溢水溝溝蓋：設計數量為284公尺，但實作數量為102.79
      公尺，短少181.21公尺，溢領金額為195,706元。
    (2)池畔走道人工草皮：設計數量1,730平方公尺，實作祗有
      299.32平方公尺，短少1,430.68平方公尺，溢領金額為77
      2,567元。
    (3)挖方及棄方項目：
      就游泳池挖方及棄方項目、數量及金額之計算方式，說明
      如下：
      池底面積（30公尺×25公尺，詳圖一）：對於上訴人主
        張挖方577.5立方公尺，被上訴人不爭執。
      兩側盥洗室挖方（詳圖二）：被上訴人不爭執此部分挖
        方為309立方公尺。
      上、下儲藏室挖方（詳圖三）：兩造均不爭執此部分挖
        方為151立方公尺。
      柱子之挖方：兩造均不爭執此部分挖方為48.6立方公尺
        。
      池體主要基礎版F1挖方（詳圖四，基礎結構平面圖）：
        兩造均不爭執此部分挖方為224.64立方公尺。
      殘障坡道：被上訴人不爭執上訴人主張此部分挖方為10
        立方公尺。
    (4)彩色玻璃纖維FRP項目：
      本件依檢察官囑託臺東縣政府工務局之丈量數量及檢察
        事務官依瑞慶公司施作及請領工程款金額，實際丈量數
        量、實做比合約減少之數量及金額計算其中，彩色玻璃
        纖維設計數量2805平方公尺，實做1043.22平方公尺，
        短少1761.78平方公尺，溢領金額為1,427,041元。而證
        人即91年10月2日至現場履勘之檢察事務官謝清泉在第
        一審刑事庭證稱：當時被告（即上訴人）對於我們丈量
        的結果沒有意見，但他一直強調他是用總價決標去施作
        ，是依照原來的合約數去請款，即使實際數量不符，也
        是用原來合約的數量去請款等語，故被上訴人主張實做
        數量應依檢察官所囑託臺東縣政府工務局鑑定之數量為
        準，並非無據。且檢察官囑託臺東縣政府工務局鑑定其
        數量，亦是以一層之面積做為計算數量之標準，而非以
        三層計算數量。
      上訴人提出達健翊企業有限公司估價單載有第一、二、
        三層之單價，然依據原審法院91年度易字第277號詐欺
        案刑事卷宗第253頁上訴人所提出之估價單，並未載有
        第一、二、三層之單價，足見係上訴人事後所補填上去
        ，此由不同之筆跡即可證明。又上訴人雖提出資億工程
        有限公司施作「陽明山游泳池系統工程」之估價單，其
        估價單分別載有底塗、中塗、上塗之數量，然而本件工
        程估價果係分底層、中層、上層分別計價，為何未分別
        加以記載清楚，故應依具體案件個別觀察處理。就上訴
        人所提出臺灣區複合材料工業同業公會100年1月4日台
        複實字第1000104號函文書的形式證據力並不爭執，但
        縱認如此，彩色玻璃纖維之計算方式仍得於個案中個別
        約定，伊仍主張應以1層的面積計算。
      依據本件工程合約之工程估價單，彩色玻璃纖維之數量
        係以平方公尺為單位，數量為2805平方公尺，每平方公
        尺單價為810元，共計2,272,050元，並未記載係三層之
        總和，足以證明係以一層之面積做為計算數量之標準，
        蓋觀之其他施工項目，凡是以平方公尺作為單位者，皆
        是以一層作為計算數量之標準，故彩色玻璃纖維之面積
        2805平方公尺，並非三層樹脂之總和。
      上訴人主張伊確有施作彩色玻璃纖維之面積為2805平方
        公尺，並提出計算表為證，載有池體係長30公尺、寬25
        公尺，查兩造於民國81年7月1日訂立工程契約書，當時
        池體長為50公尺、寬為25公尺，嗣因變更用地，於82年
        5月將池體縮小為長30公尺、寬25公尺，上訴人上開計
        算表係以池體長30公尺、寬25公尺之池體予以計算。然
        81年6月3日因工程合約書之工程估價單，有關池底及池
        壁之彩色玻璃纖維之數量即編列2805平方公尺，當時係
        以池體長50公尺、寬25公尺計算其數量，為82年5月縮
        小之池體先前之數量，且工程契約書所附彩色玻璃纖維
        之施工詳圖之設計日期為81年5月20日，亦為82年5月池
        體縮小前之設計圖。故上訴人所編列之2805平方公尺之
        數量，係以50公尺×25公尺之池體予以計算，何以上訴
        人未卜先知訂約後池體必將縮小為30公尺×25公尺，而
        得預先以30公尺×25公尺之池體計算出彩色玻璃纖維之
        三層數量為2805平方公尺的準確數字。苟依池體長50公
        尺、寬25公尺計算彩色玻璃纖維，如以三層計算，其數
        量應為4533平方公尺，然何以尚未縮小前編列之數量並
        非4533平方公尺，而為2805平方公尺，寧非怪哉。從而
        ，足以證明上訴人所提出之計算表顯有疑為拼算而成或
        係浮編之數量，並不正確，故上訴人主張系爭彩色玻璃
        纖維為2805平方公尺是以三層計算並不合契約之計算方
        法。
      工程每單項（鋼筋、模板、混凝土）之損耗率皆不同，
        其數據約5%~10%左右，但遇特殊情況，有可能損耗率百
        分之百，故損耗率係為保障工程品質所做之保障措施，
        使廠商不致血本無歸。損耗率若干，須視工程之狀況，
        並憑工程經驗而參酌訂定之，本件上訴人為何以1.035
        計算其損耗率，並無依據。
    (5)盥洗更衣工程：設計數量522坪，實作154.05坪，短少367
      .95坪，金額3,311,550元。
(二)上訴人債務不履行，被上訴人自得請求債務不履行之損害賠
    償，並與上訴人之請求為抵銷，且被上訴人之債務不履行損
    害賠償請求權時效為15年，茲列述如下：
  1.被上訴人依合約書第15條之(三)辦理結算，製有營繕工程結算
    驗收證明書，驗收結算總價為新臺幣39,549,901元。關於合
    約項目、數量及工程款及實做項目、數量及工程款，被上訴
    人在原審88年1月6日狀附「營繕工程結算明細表」共計24頁
    。由上開明細表足以證明上訴人對於合約數量給付不完全。
    本件上訴人要求依合約總價計給工程款，被上訴人主張應依
    實作數量計價，蓋實作數量較契約數量不足，上訴人給付不
    完全，應由被上訴人扣除未施作數量之工程款。茲上訴人既
    主張有依合約項目、數量施作，給付完全，屬積極事實，自
    應負舉證責任。被上訴人主張上訴人未依合約項目及數量施
    做，此有被上訴人驗收營繕工程結算明細表內分門別類將合
    約項目、數量與實作項目、數量列出可以證明，被上訴人主
    張未施作部分，屬消極事實，並不負舉證之責任。
  2.上訴人對於契約履行有不完全給付之情事，並非上訴人主張
    民法第514條之報酬減少請求權而有一年之短期時效之適用
    ：
    (1)按給付不完全而不能補正者，即屬給付不能，應適用民法
      第226條規定，若係一部不能補正，即為一部給付不能，
      債權人自得請求一部債務不履行之損害賠償。
    (2)按因可歸責於承攬人之事由，致工作一部不能完成者，承
      攬人喪失不能部分之報酬請求權，定作人依民法第226條
      規定得就不能部分請求損害賠償。
    (3)本件上訴人未能依約完成之工程數量，既為一部給付不能
      ，且不能補正，自喪失該部分之報酬請求權，無待被上訴
      人主張減少之。且姑不論被上訴人是否有無主張減少報酬
      請求權，被上訴人亦得同時依民法第226條主張債務不履
      行部分之損害賠償請求權。
六、兩造不爭執事項：
(一)上訴人於81年7月1日與被上訴人簽訂工程合約，以總價44,9
    85,000元，承攬被上訴人之游泳池新建及週邊工程。嗣因被
    上訴人原規劃之工地遭臺東市市民代表會反對，無法准建，
    乃變更設計，易地興建，雙方於82年5月26日，議定以總價
    44,933,570元決標。
(二)系爭工程已於83年5月9日完工，經被上訴人於83年7月5日初
    驗、83年8月25日複驗後，上訴人已交付鑰匙予被上訴人，
    被上訴人並已開放予教職員工使用。
(三)上訴人已領6次估驗款36,722,318元。另被上訴人依臺灣臺
    東地方法院任民執地615字第21392號執行命令，於86年9月9
    日簽發國庫支票支付上訴人之債權人余光華243萬2084元，
    合計上訴人已領取工程款39,154,402元。
(四)系爭工程於84年10月24日第2次變更設計，追減744,610元；
    於85年11月18日第3次變更設計，追加1,004,375元。追加減
    結果，上訴人得請求之追加工程款為259,765元。
(五)依被上訴人製作之營繕工程結算驗收證明書之記載，系爭工
    程完工日期為83年5月9日，驗收日期為86年5月26日，上訴
    人已於86年7月11日繳付保固書，保固期間依「游泳池器材
    設備及本體工程投標須知補充說明」第8條規定，應於驗收
    之日起保固一年，至87年5月26日為止，保固期間屆滿。
(六)對於上訴人請求之追加工程款259,765元及保固金449,336元
    部分，被上訴人不再為時效完成之抗辯。
(七)游泳池挖方及棄方項目中，就下列挖方及棄方數量均不爭執
    ：上下儲藏室151立方公尺、柱子挖方48.6立方公尺、游泳
    池底主基礎版F1（2處）224.64立方公尺、游泳池底577.5立
    方公尺數量雙方均不爭執（參本院更(五)卷第90頁、第119頁
    背面）。
七、本院之判斷：
(一)本件經本院前審98年度建上更(四)字第5號判決命被上訴人應
    給付上訴人2,235,660元及自87年11月7日起至清償日止，按
    年息百分之5計算之利息，被上訴人上訴後，其中665,969元
    本息部分經最高法院以99年度台上字第1568號判決駁回上訴
    而確定，則上訴人關於系爭工程款之請求在665,969元本息
    範圍內及被上訴人所主張抵銷之溢水溝蓋溢領金額195,706
    元、池畔走道人工草皮金額772,567元及盥洗更衣工程金額
    2,835,000元有理由部分，即為上開判決既判力效力所及。
    又上開確定判決理由中，已就上訴人之承攬報酬請求權並未
    罹於時效，系爭工程結算總價係按工程結算驗收證明書計算
    之，並採實作實算之方式結算，以及被上訴人主張債務不履
    行之損害賠償請求權並未罹於15年時效期間之重要爭點，本
    於兩造辯論之結果而為判斷，且兩造於本院審理時並陳明：
    本件爭點已限縮於彩色玻璃纖維部分應否扣減及挖方、棄方
    部分施作金額多少（本院建上更(五)卷第50頁準備程序筆錄及
    第42頁上訴理由狀），在無其他積極事證足認上開確定判決
    理由中關於上開重要爭點之判斷有何違法，且兩造亦未提出
    其他新訴訟資料之情形下，兩造自不得再為相反之主張，本
    院亦不得作相反之判斷，方符合民事訴訟法上之誠信原則，
    先此敘明。
(二)上訴人之承攬報酬請求權既未罹於時效，依實作實算之方式
    結算，上訴人尚得請求被上訴人給付之工程款金額如下：
  1.上訴人請求被上訴人給付之工程款為6,038,933元，係包括
    (1)系爭工程尾款5,329,832元及工程總價百分之一之保固金
    449,336元，合計5,779,168元（總價44,933,570元-已領工
    程款39,154,402元=5,779,168元）。(2)系爭工程追加工程款
    259,765元（追加1,004,375元-追減744,610元），且上訴人
    之承攬報酬請求權並未罹於時效，已為前述確定判決所確認
    ，兩造亦不再爭執，自堪信為真實。
  2.被上訴人主張上訴人就下列施作項目有數量短少、溢領工程
    款之情形：(1)溢水溝溝蓋：設計數量為284公尺，但實作數
    量為102.79公尺，短少181.21公尺，溢領金額為195,706元
    。(2)池畔走道人工草皮：設計數量1,730平方公尺，實作祗
    有299.32平方公尺，短少1,430.68平方公尺，溢領金額為77
    2,567元。(3)盥洗更衣工程：設計數量522坪，實作207坪，
    短少3155坪，溢領金額2,835,000元部分，既經最高法院以
    99年度台上字第1568號判決駁回兩造之上訴而確定，已如前
    述，則此部分事實已甚明確。
  3.彩色玻璃纖維部分：
    被上訴人主張設計數量2,805平方公尺，實作1,043.22平方
    公尺，短少1,761.78平方公尺，上訴人溢領金額為1,427,04
    1元。上訴人則主張臺東縣政府工務局丈量之數量1,043.22
    平方公尺，僅就1層為之，實際上，施工圖、報價及施工均
    為3層，如以3層計算，應有3,129.66平方公尺，並未短少等
    語。經查：
    (1)此部分爭執之重點為彩色玻璃纖維項目應以每平方公尺1
      層或3層計算？上訴人雖舉下列證據以資證明：證人即原
      上訴人公司經理謝艾俠於原審另案審理時證稱：在施工圖
      上有3層，所以報價應該也是3層；按照圖面來講，應該要
      採責任施工，第1層是底漆樹脂EPOXY、第2層積層中塗樹
      脂EPOXY、第3層是面層上塗樹脂等語（見原審法院91年度
      易字第277號刑事案卷二第166、176頁）；證人資億工程
      有限公司經理楊葉統雖證稱：臺東師範學院游泳池的工程
      關於ＦＲＰ的施作是我公司所承作；在施作第1層時，經
      常下雨，我們一直改時間，後來施作第2層及第3層時，都
      等它乾了以後才施作；所謂責任施工不管每包作面積多少
      ，都是以驗收完成施作的面積來請款，實際做了多少拆掉
      的部分都不能請款；本件游泳池工程是我跟上訴人公司接
      洽的等語（同上開案卷二第224頁），以及卷附資億工程
      有限公司83年5月11日就系爭工程追加工程之司令台玻璃
      纖維塗裝報價單、76年7月1日陽明山游泳池估價單各1紙
      （同上開案卷二第259頁、本院建上更(五)卷第62頁）、達
      健翊企業有限公司81年3月5日估價單1紙（同上開案卷二
      第253頁）、聯德顧問公司函文、上訴人所提出之游泳池
      彩色美裝工法施工規範（本院上訴卷第216頁）、原審法
      院另案刑事判決、臺灣區複合材料工業同業公會100年1月
      4日函文稱：計價方式依單位層數完成面積為基礎，再合
      算為實際塗佈總面積計價等語。
    (2)惟證人謝艾俠為上訴人公司經理，所為證詞已不無偏頗上
      訴人之虞，且證人謝艾俠、楊葉統、達健翊企業有限公司
      估價單、資憶工程有限公司報價單、聯德顧問公司函文、
      原審91年度易字第277號刑事判決之認定、施工規範或臺
      灣區複合材料工業同業公會上開函文，均僅能證明系爭工
      程中彩色玻璃纖維之施工有三層塗層，且可以單位層數完
      成面積合算為總面積計價，但上開施工及計價方式未必為
      一般人所了解，而上訴人既承包系爭工程施作之項目及金
      額甚高，基於私法自治原則，兩造自得為不同計價方式之
      約定，故是否以每平方公尺乘以三層計算面積，仍須視兩
      造契約如何約定。而本件依兩造不爭執其真正之工程估價
      單所載，彩色玻璃纖維項目記載施作之數量為2,805平方
      公尺，單價810元，總價2,272,050元，並未載明是每平方
      公尺乘以三層之總面積；而上開估價單是在81年5月間製
      作，製作當時游泳池體原設計為長50公尺、寬25公尺、平
      均深度為1.4公尺，如依上訴人所述方式計算，每層須施
      作之面積應為1,460平方公尺（池底25X50=1250；池壁50X
      1.4X2=140；池壁25X1.4X2=70），則參照上訴人所提出之
      上開資億工程有限公司估價單之記載方式，上訴人自應分
      別列出三層之施工數量及單價；況且系爭工程估價時彩色
      玻璃纖維項目三層總面積應為4380平方公尺，估算時並無
      困難，估價單上所載施作數量豈有僅為2,805平方公尺之
      理？又上訴人雖於92年間請資億工程有限公司計算完工後
      游泳池彩色玻璃纖維施作數量，有上訴人提出之面積計算
      表在卷可按（本院建上更(五)卷第114頁），惟上開計算係
      以變更後長30公尺、寬25公尺、平均深度1.4公尺之游泳
      池計算，並不足為兩造於81年訂立系爭契約時約定以每平
      方公尺乘以3層計價之證明。又上訴人雖稱：契約書裡的
      預算及數量都是僅供參考，因為是總價給付云云，然上訴
      人既事先詢價，事後在估價單上計載數量及單價，上訴人
      自不能捨上開明文之記載於不顧，於完工後再任意主張僅
      供參考且每平方公尺應以3層計算面積。至於上訴人主張
      縱認實作數量為1,043.22平方公尺，亦應加計損耗20%云
      云，惟本件既為實作實算，上訴人主張應加計損耗，自應
      舉證證明兩造間有上開約定。上訴人雖提出被上訴人承辦
      人員鍾惠華所記載工程數量計算表上記載彩色玻璃纖維施
      作數量乘以1.2（見本院建上更(五)卷第108頁）以為佐證，
      惟上開工程數量計算表上無任何製作時間或製作名義人之
      資料可參，縱認係鍾惠華所記載之計算方法，亦須經被上
      訴人同意始得加計，而本件被上訴人既否認應加計損耗，
      自不能僅憑上開計算表即認應加計損耗。
    (3)從而，上訴人主張兩造間就彩色玻璃纖維應以每平方公尺
      乘以三層計算面積或加計損耗云云，尚難證明，被上訴人
      主張設計數量為2,805平方公尺，實作1,043.22平方公尺
      ，短少1,761.78平方公尺，溢領金額為1,427,041元等情
      ，應可採信。
  4.關於挖方及棄方部分：
    被上訴人主張設計數量為2184立方公尺，實作599立方公尺
    ，短少1,585立方公尺，溢領金額為142,650元；上訴人則主
    張：游泳池底挖方及棄方數量為577.5立方公尺。兩側
    盥洗室挖方及棄方數量為617.7立方公尺。上下儲藏室項
    目之挖方及棄方數量為151立方公尺。游泳池FO柱子（12
    枝）項目之挖方及棄方數量為48.6立方公尺。游泳池底主
    基礎版F1（2處）項目之挖方及棄方數量為224.64立方公尺
    。殘障坡道下方項目挖方及棄方數量為17.9立方公尺，合
    計為1637.34立方公尺，加計被上訴人承辦人當初在計算盥
    洗更衣建築工程數量所採用之損耗係數為25%，總計為2047
    立方公尺（1637.34x1.25=2046.75）。經查：
    (1)兩造於本院審理時已就上下儲藏室151立方公尺、柱子挖
      方48.6立方公尺、游泳池底主基礎版F1（2處）224.64立
      方公尺、游泳池底577.5立方公尺之挖方、棄方的數量均
      不爭執，已如前述（參前述兩造不爭執事項）。
    (2)被上訴人對於兩側盥洗室挖方棄方數量有309立方公尺部
      分，並不爭執，已如前述，則上訴人此部分主張應堪信為
      真實。又兩造均主張盥洗室長為35.5公尺，主要差異在於
      被上訴人主張盥洗室之寬度為5.2公尺，下挖深度僅為0.5
      公尺；上訴人則主張寬度為5.8公尺，因盥洗室2處共設有
      12支大樑，每支大樑下挖深度為1.5公尺，中間還有20幾
      支小柱子，開挖時挖土機不可能只就柱體面積下挖1.5公
      尺，勢必連同盥洗室一併下挖1.5公尺，基礎才能平整穩
      固，易於排鋼筋等語，參照卷附竣工圖（本院建上更(四)卷
      第66頁）所示盥洗室之寬度應為5.8公尺，而所設樑柱深
      度為1.5公尺，核與上訴人所述大致相符，而被上訴人對
      其主張有利於己之事實即寬度為5.2公尺，下挖深度為0.5
      公尺一節，則未舉證以實其說，應認上訴人此部分主張為
      可採，則上訴人主張兩側盥洗室挖方及棄方數量以長35.5
      公尺、寬5.8公尺，深度1.5公尺，乘以2處計算，合計共
      617.7立方公尺一節，應可採信。
    (3)殘障坡道下方：上訴人主張此部分挖方及棄方數量為17.9
      立方公尺，被上訴人對於其中10立方公尺部分表示不爭執
      ，對於超過10立方公尺部分則予以否認，對此上訴人主張
      因殘障坡道緊靠游泳池主體，前段為鋪設混凝土路面行人
      道，後段為坡道，然不論前段、後段不可能直接在地面線
      上直接鋪設混凝土路面，至少需在地面線下挖0.4M作基礎
      （含碎石級配），再鋪設混凝土，此為路面工程之施作慣
      例，故殘障坡道項目之挖方及棄方數量，應以殘障坡道長
      為41.6公尺，寬為1.08公尺，挖方深度為0.4公尺（含碎
      石級配）計算，合計17.9立方公尺等情，本院審酌上開殘
      障坡道係設於游泳池主體外，有照片2張在卷可按（本院
      更(一)卷第181、183頁），為求基礎穩固，上訴人所述須挖
      深0.4公尺以鋪設碎石級配等情，尚與經驗法則無違，應
      可採信，被上訴人空言就超過10立方公尺部分予以否認，
      尚無足採。
    (4)基上，上訴人就挖方、棄方實作數量應為：上下儲藏室15
      1立方公尺、柱子挖方48.6立方公尺、游泳池底主基礎版
      F1（2處）224.64立方公尺、游泳池底577.5立方公尺、兩
      側盥洗室617.7立方公尺、殘障坡道下方17.9立方公尺，
      合計共1637.34立方公尺。上訴人雖提出被上訴人承辦人
      鍾惠華所製作之工程數量計算表主張應加計損耗係數25%
      云云，惟查，上開工程數量計算表上雖記載盥洗更衣建築
      工程：（坪）：...ｘ1.25ｘ0.3025...，顯然是計算建築
      坪數，而非挖方、棄方之數量，尚難僅憑上開記載即認兩
      造約定損耗係數為25%。而上訴人既未能主張兩造有約定
      挖方棄方應加計損耗係數，其此部分主張即屬無據，尚難
      採信。是以，挖方棄方設計數量2184立方公尺，扣除實作
      數量1637.34立方公尺，尚短少546.66立方公尺，上訴人
      溢領金額為49,199元（計算式：546.66x90元=49,199元，
      小數點以下四捨五入）。
  5.依上論述，上訴人就系爭工程短少施作而溢領之金額，為已
    經判決確定之溢水溝溝蓋部分195,706元、池畔走道人工草
    皮772,567元、盥洗更衣工程2,835,000元，以及前述之挖方
    、棄方49,199元、彩色玻璃纖維1,427,041元，合計為5,279
    ,513元。被上訴人主張上訴人短少施作而溢領之金額合計為
    5,849,514元，就超出5,279,513元之範圍部分，並不可採。
  6.系爭工程款總價44,933,570元，扣除上訴人已領取之工程款
    39,154,402元，再加計上訴人得請求之追加工程款259,765
    元後，為6,038,933元，上訴人原得依約請求被上訴人給付
    。惟上訴人就系爭工程既有短少施作之情形，被上訴人因以
    可歸責於上訴人之不完全給付為由，主張其得依民法第227
    條第1項、第226條第1項之規定，請求上訴人賠償損害，並
    與上訴人之請求為抵銷，在上訴人溢領金額5,279,513元之
    範圍內，自得准許。從而，上訴人尚得請求被上訴人給付之
    工程款，扣除已經判決確定之665,969元後，為93,451元（
    6,038,933元-5,279,513元-665,969元）。
(三)又被上訴人主張債務不履行之損害賠償請求權及抵銷，與上
    訴人之請求，均係基於同一事實，無礙訴訟之終結。另被上
    訴人主張債務不履行之損害賠償請求權時效為15年，業經前
    開確定判決於理由中說明甚詳（參最高法院99年度台上字第
    1568號判決理由），與承攬關係之價金減少請求權除斥期間
    為1年，二者不同，上訴人主張被上訴人以實作實算為由，
    扣減系爭工程尾款，已逾民法第514條規定之除斥期間，容
    有誤解。
(四)至於上訴人主張被上訴人於系爭工程合約範圍外，額外要求
    伊施作之新增工程項目，被上訴人未予計價部分，亦應併予
    結算一節，縱認被上訴人應再為給付，惟既非屬於系爭工程
    合約之範圍，即無併予結算之問題，併予敘明。
八、綜上所述，上訴人依系爭工程合約及第2、3次變更設計之法
    律關係，請求被上訴人給付工程款，於93,451元及自87年11
    月7日起按年息5%計算利息之部分，為有理由，應予准許。
    逾此範圍所為請求，為無理由，應予駁回。又本件判決後，
    上訴人勝訴部分即已確定，毋庸再為准、免假執行之宣告。
    至於上訴人敗訴部分，其假執行之聲請失所附麗，應併予駁
    回。原審就上開應准許部分，為上訴人敗訴之判決，尚有未
    洽，上訴意旨求予廢棄改判，為有理由，爰廢棄改判如主文
    第二項所示。至於上訴人之請求不應准許部分，原判決為上
    訴人敗訴之判決，並駁回其假執行之聲請，經核於法並無不
    合，上訴意旨求予廢棄改判，為無理由，應駁回其上訴。
九、兩造其餘攻擊防禦方法及爭點之論述，已不足影響本件判決
    之結果，無庸一一論列，附此敘明。
據上論結，本件上訴為一部有理由，一部無理由，依民事訴訟法
第450條、第449條第1項、第79條、第463條，判決如主文。
中    華    民    國   100    年    3     月    11    日
                  民事庭審判長法  官  何方興
                              法  官  陳秋錦
                              法  官  林碧玲
以上正本係照原本作成。
本件不得上訴。
中    華    民    國   100    年    3     月    11    日
                              書記官  李閔華